【裁判字號】    99,重訴,332
【裁判日期】    991111
【裁判案由】    給付票款等
【裁判全文】
臺灣板橋地方法院民事判決             99年度重訴字第332號
原      告  何宸甄
訴訟代理人  李美寬律師
被      告  王馨誼
訴訟代理人  曾郁榮律師
複代理人    呂冠穎
            簡大易
上列當事人間請求給付票款等事件，經本院於民國99年11月4日
言詞辯論終結，判決如下：
    主      文
被告應給付原告新臺幣伍佰伍拾萬元，及其中新臺幣貳佰伍拾萬
元部分，自民國九十九年二月一日起；其中新臺幣貳佰伍拾萬元
部分，自民國九十九年三月三日起，均至清償日止，按週年利率
百分之六計算之利息。
原告其餘之訴駁回。
訴訟費用由被告負擔十分之七，餘由原告負擔。
本判決第一項於原告以新臺幣壹佰捌拾肆萬元供擔保後，得假執
行；但被告得以新臺幣伍佰伍拾萬元為原告預供擔保，而免為假
執行。
原告其餘假執行之聲請駁回。
    事實及理由
一、按訴狀送達後，原告不得將原訴變更或追加他訴。但有下列
    各款情形之一者，不在此限：(三)擴張或減縮應受判決事項之
    聲明。(七)不甚礙被告之防禦及訴訟之終結者。民事訴訟法第
    255條第1項第3、7款分別定有明文。本件原告原係起訴請求
    ：被告應給付原告新臺幣（下同）800萬元，及其中250 萬
    元部分，自民國99年1月31日起；其中250萬元部分，自99年
    2月28日起，均至清償日止，按年息6%計算之利息。其餘300
    萬元部分，自支付命令送達翌日起至清償日止，按年息5%計
    算之利息。嗣原告於99年8月3日以民事準備書狀變更聲明為
    ：(一)被告應給付原告500萬元，及其中250萬元部分，自99年
    1月31日起；其餘250萬元部分，自99年2月28日起，均至清
    償日止，按年息6%計算之利息。(二)被告應給付原告300萬元
    。核係屬減縮應受判決事項之聲明，且不甚礙被告之防禦及
    本件訴訟之終結，揆諸上開規定，爰准原告訴之變更，合先
    敘明。
二、原告主張：
  (一)被告於98年9月30日交付原告如附表所示2紙支票，詎系爭支
    票經提示均不獲兌現付款。按發票人應照支票文義擔保支票
    之支付，票據法第126條定有明文，被告自得依法支票票款
    。爰依票據法律關係請求被告給付票款500萬元及法定遲延
    利息。
  (二)被告於原告與訴外人李健維簽立離婚協議書時，同時承諾：
    「四、特約條件…(三)甲方及丙方（即被告）今交付另二張丙
    方王馨誼開票之支票，面額分別為二百五十萬元、二百五十
    萬元，發票日分別為99.1.31日及99.2.28日。合計伍佰萬元
    。（如附件）…(五)第(三)款之票據若未兌現，乙方（即原告）
    除得向發票人丙方及甲方請求支付票款外，甲丙方應連帶賠
    償乙方懲罰違約金佰萬元正」，既系爭2紙支票經提示後
    均不獲兌現付款，是被告除應給付前開2紙支票之金額外，
    自尚須依上開協議書之約定賠償300萬元懲罰性違約金予原
    告。爰依該協議書契約之法律關係請求被告給付300萬元。
  (三)訴之聲明：
    被告應給付原告500萬元，及其中250萬元部分，自99 年1
      月31日起；其餘250萬元部分，自99年2月28日起，均至清
      償日止，按年息6%計算之利息。
    被告應給付原告300萬元。
    原告願供擔保，准宣告假執行。
三、被告則以：
  (一)本件訴外人李健維係設立宮廟、神壇，被告常前往訴外人李
    健維所開設之宮廟、神壇禮佛，經訴外人李健維講述，因訴
    外人李健維與原告離婚而缺乏資金給付於原告，被告乃出於
    幫助他人之意思，而簽發如附表所示合計500萬元之支票。
  (二)被告於原證二上親簽之「丙方」其旨在擔保前述2紙支票之
    承兌。詎料，原告與訴外人李健維簽訂離婚協議書當日即98
    年9月30日，訴外人李健維竟於該紙離婚協議書上加註違約
    金之損害賠償，且並未將該加註之事實告知被告，致被告不
    知該離婚協議書上有此一條款而為簽名。就違約金部分，被
    告並不知情，且依該紙協議書所示，係由訴外人李健維與被
    告連帶負賠償責任，原告與訴外人李健維雖已離婚，但渠等
    至今感情仍屬和睦、狀似親密，由平常來往之情以觀，更可
    認渠等私交甚篤。是以，原告僅起訴被告，而卻獨漏訴外人
    李健維，至今對訴外人李健維仍未採取訴訟上之手段，是否
    有其他隱情，非無置喙之餘地，亦有可能原告與訴外人李健
    維以離婚之手段，搏得被告之同情，詐取被告簽發系爭2紙
    支票，並在被告不知情之下，加註違約金，為此依民法第92
    條第1項之規定請求撤銷上開協議書之意思表示。
  (三)縱認被告仍應賠償予原告違約金，依民法第252條之規定，
    約定之違約金過高者，法院得減至相當之數額，至於是否相
    當，即須依一般客觀事實，社會經濟狀況及當事人所受損害
    情形，以為斟酌之標準。且約定之違約金過高者，除出於債
    務人之之自由意思，已任意給付，可認為債務自願依約履行
    ，不容其請求返還外，法院仍得依前開規定，核減至相當之
    數額，最高法院79年度台上字第1915號判例意旨參照。本件
    被告所應給付支票票款為500萬元，如屆期未獲承兌，被告
    須給付300萬元之違約金，請依職權酌減該項違約金，蓋系
    爭契約所約定之違約金竟逾上開支票票款之半數之多，另被
    告僅係一般受薪階級，實無資力承擔該筆金額，且原告蒙受
    之損害與300萬元之違約金，更係顯不相當。並請求傳訊證
    人即訴外人李健維，以證明被告意思表示係受詐欺。
  (四)答辯聲明：
    原告之訴及假執行之聲請均駁回。
    被告如受不利之判決，請准宣告提供擔保免為假執行。
四、本院得心證之理由：
  (一)按在票據上簽名者，依票上所載文義負責。發票人應照票據
    文義擔保支票之支付。執票人向支票債務人行使追索權時，
    得請求自為付款提示之日起之利息，如無約定利率者，依年
    利六釐計算，票據法第5條第1項、第126條、第133條分別定
    有明文。本件原告主張持有被告所簽發如附表所示之支票，
    且屆期提示不獲兌現付款之事實，有原告提出系爭支票及退
    票理由單影本（原告訴訟代理人於本院99年11月4日言詞辯
    論時當庭提出系爭支票正本閱後發還）等件為證，被告亦自
    認簽發系爭支票，被告既為系爭支票之發票人，即應依票上
    所載文義負發票人之責任。惟被告以前詞置辯，本件爭執要
    點在於：被告是否係因原告與訴外人李健維詐欺而簽發系
    爭支票及在渠等二人簽署之兩願離婚協議書上簽名？被告
    是否不知協議書上關於若系爭支票未兌現，須與訴外人李健
    維連帶賠償原告違約金之約定？原告請求被告給付300萬
    元違約金是否過高？
  (二)次按當事人主張有利於己之事實有舉證之責任。民事訴訟法
    第277條第1項前段定有明文。又私文書經本人或其代理人簽
    名、蓋章者，推定為真正，民事訴訟法第358條定有明文。
    另票據行為，為不要因行為，執票人不負證明關於給付原因
    之責任，如票據債務人主張執票人取得票據出於惡意或詐欺
    時，則應由該債務人負舉證之責，最高法院著有64年台上字
    第1540號判例可資參照。被告抗辯係因受原告及訴外人李健
    維之詐欺而簽發系爭支票，且不知協議書上有違約金之記載
    云云，惟被告既自認乃出於幫助他人之意思，而簽發系爭支
    票等情（如被告99年11月4日民事答辯狀所載），且依民法
    第273條第1項之規定，原告自得依法對應負連帶債務之被告
    一人請求給付，自難以原告與訴外人李健維間離婚後感情狀
    況及未對訴外人起訴請求云云，即遽稱係被詐欺而簽發支票
    。又被告已自認曾於原告與訴外人李健維簽署之兩願離婚協
    議書上簽名、用印，自應推定此文書為真正。關於由被告簽
    發支票交付原告及違約金條款均記載於協議書第四條特約條
    件內，首頁記載特約條款(一)，第二項則接連記載(二)至(六)，第
    五條以下劃線刪除，條款內容上均有證人桂梅君律師用印確
    認，第三頁則由訴外人李健維、原告、證人桂梅君律師及被
    告等人簽名及蓋章，證人桂梅君律師亦分別在各頁騎縫處用
    印，顯見被告抗辯其不知有違約金之約定及受詐欺云云，洵
    非有據。本院復依協議書所載：「四、特約條件：(三)甲方（
    即訴外人李健維）及丙方（即被告）交付另二張丙方王馨誼
    開票之支票，面額分別為二百五十萬元、二百五十萬元，發
    票日分別為99.1.31日及99.2.28日。合計伍佰萬元。（如附
    件）」、「(五)第(三)款之票據若未兌現，乙方除得向發票日丙
    方及甲方請求支付票款外，甲丙方應連帶賠償乙方懲罰違約
    金參佰萬元正」等語，互核協議書上開內容與被告簽發系爭
    支票之情節相符，被告所辯各節無堪憑信。況被告於98年9
    月30日簽發系爭支票及協議書，遲至99年11月4日始具狀陳
    明撤銷意思表示，已逾民法第93條前段規定之1年除斥期間
    ，故被告以因被詐欺而撤銷意思表示，亦於法無據。
  (三)又約定之違約金額過高者，法院得減至相當之數額。民法第
    252條定有明文。依兩造所簽立之上開協議書第4條特約條件
    第5款雖有若被告所簽發系爭支票提示不獲兌現時，被告應
    賠償原告懲罰性違約金300萬元之約定，因被告所簽發系爭
    支票確因存款不足而遭退票不獲兌現，已如前述，原告自得
    請求被告依約給付違約金。然約定之違約金過高者，除出於
    債務人之自由意思，已任意給付，可認為債務人自願依約履
    行，不容其請求返還外，依民法第252條之規定，法院均得
    酌減至相當之數額。（最高法院74年台上字第424號裁判意
    旨參照）。此所謂違約金，包括懲罰性違約金及損害賠償額
    預定性違約金（最高法院50年台抗字第55號判例意旨參照）
    。又是否相當，須依一般客觀事實、社會經濟情況及當事人
    所受損害，債權人可得享受之一切利益，債務人若能如期履
    行債務時，債權人可得享受之一切利益為衡量標準（最高法
    院50年台抗字第55號判例、最高法院51年台上字第19號判例
    意旨參照）。查本件原告依上開協議書約定請求被告給付懲
    罰性違約金300萬元，惟本院審酌被告係因原告與訴外人李
    健維間離婚協議條件中，願意簽發系爭支票共計500萬元予
    原告，並同意若系爭支票未兌現付款時賠償違約金300萬元
    ，其約定違約金之數額顯已逾兌現票款金額半數以上，自有
    過高之情事，本院併參酌被告於98年9月30日簽署協議書，
    迄至本院99年11月4日最後言詞辯論期日止，按法定遲延利
    息計算，原告受有利息損失為329589元之數額，及關於社會
    經濟情況、當事人所受損害、債權人可得享受之一切利益，
    債務人若能如期履行債務時，債權人可得享受之一切利益為
    衡量標準，應認被告抗辯請求酌減違約金至50萬元部分，誠
    屬允當，故原告請求被告給付其未依約兌現票款之違約金50
    萬元，始為適當，逾此數額之請求，洵非有據。
五、綜上所述，本件原告主張依票據法律關係請求被告給付票款
    500萬元，及其中250萬元部分，自付款提示之日即99年2月1
    日起；其餘250萬元部分，自付款提示之日即99年3月3日起
    ，均至清償日止，按年息6%計算之利息；依被告與原告、訴
    外人李健維於98年9月30日所簽立之兩願離婚協議書第4條特
    約條件第5款之契約約定請求被告給付懲罰性違約金50萬元
    部分，為有理由，應予准許；逾上開範圍之請求，即屬無據
    ，不應准許。
六、兩造均陳明願供擔保，聲請宣告假執行及免為假執行，經核
    原告勝訴部分，並無不合，爰分別酌定相當之擔保金額宣告
    之；至原告敗訴部分，其訴既經駁回，假執行之聲請即失所
    附麗，併予駁回。
七、本件事證已臻明確，兩造所為其餘之其他主張、陳述並所提
    之證據，經審酌後，認均與本件之結論無礙，不再一一論述
    ，併予敘明。
八、訴訟費用負擔之依據：民事訴訟法第79條。
中    華    民    國    99    年    11    月    11    日
                  民事第三庭    法  官  張紫能
以上正本係照原本作成
如對本判決上訴，須於判決送達後20日內向本院提出上訴狀
中    華    民    國    99    年    11    月    11    日
                                書記官  蔡佳容
┌─────────────────────────────────────┐
│支票附表：                                                                │
├───┬─────┬─────┬──────┬─────┬─────┬──┤
│編  號│發  票  人│付 款 人  │發   票   日│ 票面金額 │ 支票號碼 │備考│
│      │受  款  人│          │提   示   日│（新台幣）│          │    │
├───┼─────┼─────┼──────┼─────┼─────┼──┤
│001   │王馨誼    │台新國際商│99年1月31日 │250萬元   │SC0000000 │註記│
│      │          │業銀行新莊│            │          │          │禁止│
│      │何宸甄    │分行      │99年2月1日  │          │          │背書│
│      │          │          │            │          │          │轉讓│
├───┼─────┼─────┼──────┼─────┼─────┼──┤
│002   │王馨誼    │台新國際商│99年2月28日 │250萬元   │SC0000000 │同上│
│      │          │業銀行新莊│            │          │          │    │
│      │何宸甄    │分行      │99年3月3日  │          │          │    │
└───┴─────┴─────┴──────┴─────┴─────┴──┘

司法院資訊處製作；財團法人民間司法改革基金會備份。
